【裁判字號】    89,訴,3363
【裁判日期】    901231
【裁判案由】    新型專利舉發
【裁判全文】
臺北高等行政法院判決                            八十九年度訴字第三三六三號
                              .
    原      告  甲○○
    訴訟代理人  戊○○專利代.
    被      告  經濟部智慧財產局
    代  表  人  陳明邦（局長）
    訴訟代理人  丙○○
    參  加  人  侑城股份有限公司
    代  表  人  乙○○董事長.
    訴訟代理人  丁○○
右當事人間因新型專利舉發事件，原告不服經濟部中華民國八十九年十一月十五日經
（八九）訴字第八九○八九四五四號訴願決定，提起行政訴訟，並經本院裁定命參加
人獨立參加本件被告之訴訟。本院判決如左︰
    主  文
原告之訴駁回。
訴訟費用由原告負擔。
    事  實
緣原告於民國（以下同）八十四年四月二十八日以「木螺絲釘改良結構」向原經濟部
中央標準局（八十八年一月二十六日改制為經濟部智慧財產局）申請新型專利，經該
局編為第00000000號審查（以下簡稱系爭案），准予專利，並於公告期滿後
，發給新型第一一○九一二號專利證書。嗣原告於八十七年十一月二十四日提出系爭
案之申請專利範圍修正本，被告認未變更實質內容，符合專利法第一百零五條準用第
六十七條第一項第一款之規定，准予修正。其間參加人侑城股份有限公司於八十七年
九月一日以系爭案違反專利法第一百零五條準用第二十七條之規定，對之提起舉發，
案經被告審查，略認原告於八十七年十一月二十四日所提系爭案申請專利範圍修正本
增列特徵部分，與八十五年三月二十一日之公告本比較，為原申請專利範圍所無，已
變更實質內容，不准予修正，本件舉發案依原公告本審查；又系爭案原申請專利範圍
所載均已包含於舉發證據二、三第00000000號「自攻螺絲釘」新型專利案（
以下簡稱引證案）中，乃於八十八年二月四日以（八八）智專字第一○五四五六號專
利舉發審定書為「舉發成立，應撤銷專利權」之處分。原告不服，提起訴願，經經濟
部審議以原告於八十七年十一月二十四日所提系爭案申請專利範圍修正本，是否有變
更實質，容有再審酌之餘地為由，於八十八年七月六日以經（八八）訴字第八八六三
三一二二號訴願決定書撤銷原處分。案經被告重為審查，認八十七年十一月二十四日
所提系爭案申請專利範圍修正本，未變更實質，准予修正，本件舉發案依該修正本審
查；經查，引證案已揭示系爭案之構造，乃於八十九年五月六日以（八九）智專三（
一）○二○三一字第○八九八九○○○七七三號專利舉發審定書仍為「舉發成立，應
撤銷專利權」之處分。原告不服，提起訴願，遭駁回後，遂向本院提起行政訴訟。茲
摘敘兩造及參加人之訴辯意旨如左：
甲、原告方面：
一、聲明：求為判決
１、訴願決定及原處分均撤銷。
２、訴訟費用由被告負擔。
二、陳述：
１、訴願駁回理由主要係謂：
(1)、查原處分之引證案創作人為蔡盈吉，並以仁德螺絲廠名義申請，其創作人並非原
    告，而依專利法第二十七條之規定，所謂「二人」係包含同一申請人或不同申請
    人申請兩件之創作，即系爭案之申請日晚於引證案，且兩者具同一性，被告自得
    依前揭法條予以核駁。同時被告認系爭案之申請專利範圍修正本未變更實質內容
    並准予修正，係依專利法第六十七條第一項第一款之規定審查，與系爭案及引證
    案之申請專利範圍是否異同之審查無涉。
(2)、系爭案特徵所述之「該螺旋之牙外徑與牙底徑之差距最少1.1mm至2.1mm之多，而
    凸肋之高度僅為0.1mm至0.35mm」，有關螺旋之牙外徑與牙底徑之差距，均在DIN
    7998木螺釘規範之下習知數值內，而系爭案所述凸肋之高度數值，亦屬實施時所
    必然思及考量之設置，系爭案之特徵部分僅為尺寸數值大小之限定，不具有形狀
    、構造及裝置之不同，系爭案與引證案具同一性亦經原處分論明，所訴核不足採
    ，從而被告所為本件舉發成立，應撤銷專利權之處分，揆諸首揭法條規定，洵無
    違誤，應予維持。
２、然而，原告在詳細審閱訴願駁回理由後，發覺其間尚具有諸多可議之處，茲於下
    作詳細說明：
(1)、按專利法第二十七條第一項規定，二人以上有同一之發明，各別申請時，應就最
    先申請者准予專利，但後申請者所主張之優先權日早於先申請者之申請日時，不
    在此限。另由被告於八十九年十月所出版之專利審查基準第九章中「有關最先申
    請之爭執」的揭示中可知，所謂同一之發明，係指申請專利範圍實質相同之發明
    而言。因此，二案說明書、圖式或圖說記載之內容實質相同之部分，若未列入申
    請專利範圍時，不生二人以上有同一發明各別申請之情事，亦即本法條所爭執者
    係關係是否以同一申請專利範圍重複申請專利者，與新穎性、進步性之專利要件
    爭執有所不同。由以上對專利法第二十七條之釋義可知，有關誰最先申請之爭執
    ，係主張系爭專利申請之前，另有其他同一申請專利範圍之國內申請案申請在先
    ，其無論是核准前案或是未准前案，皆有違「先申請主義」之規定；因此，系爭
    案既然已修正原本與引證案相似部分之申請專利範圍，而在未變更實質內容之情
    形下，再進一步界定引證案之說明書、圖式或申請專利範圍中均未述及之螺旋的
    牙外徑與牙底徑之差距及凸肋之高度等數值限定，且經被告准予修正，故兩者之
    申請專利範圍明顯不同，此即表示兩者無「同一之發明」的事實，亦即系爭案並
    未違反專利法第二十七條之規定，而被告依專利法第二十七條對系爭案予以核駁
    之理由，顯然於法無據，且有欠妥當。
(2)、另依據被告於八十九年十月出版之審查基準第二章對專利要件之「新穎性」釋義
    可知，所謂新穎性者，乃指新型在申請專利前從未被公開，因而從未被公眾所知
    或使用之情形而言。同時，在對於新穎性之判斷基本原則中亦有闡明，下位概念
    發明之公開，使上位概念不具新穎性。上位概念發明之公開，原則上不影響下位
    概念發明之新穎性。因此，上位概念之發明因無以下位概念表現之發明，故不得
    將其認定為以下位概念表現之發明，即在觀念上，上位概念發明僅表明下位概念
    包含於上位概念中，或者單純地可從上位概念的用語中，列舉出下位概念的用語
    者，不得認為可由上位概念發明導出以下位概念來表現之發明；再者，因下位概
    念發明已表示發明所欲解決課題之技術手段，可作為用以解決使用於同族或同類
    事項，或基於共同性質之複數事項，故可視為以上位概念表達之發明。例如，已
    公開某產品係用金屬製成，並不能使「用銅製成的同一產品』之專利申請喪失新
    穎性。由是得知，系爭案對於 DIN 7998 木螺釘規範中所載之尺寸，係僅為木螺
    釘製造時用以作為設計之標準化尺寸，而可視為木螺釘產品之「上位概念」；而
    系爭案因其基本構造與該規範中之木螺釘不同，因此，其對於各部尺寸之限定考
    量自然與該規範不同，而需再配合凸肋之切削作用而進一步界定其最佳之使用範
    圍，以解決其與習用木螺釘（即該規範中所示之產品）在使用上不同之處；如螺
    旋之牙外徑與牙底徑之差距大於系爭案所界定之範圍，將會造成牙高過高，導致
    螺合不易，而如牙外徑與牙底徑之差距小於系爭案所界定之範圍，即會造成螺牙
    之螺接深度不足，而無法確實螺設；且有關凸肋之高度限定除在 DIN 7998 木螺
    釘規範中並未有該凸肋之結構及相關的尺寸參考外，該凸肋之高度亦需配合螺旋
    之牙外徑與牙底徑之尺寸而以系爭案所界定之數值內實施為最佳，以在實施時可
    達最佳之效果，因過高或過低均會影響其切削之難易程度及螺旋之螺接深度，故
    凸肋與螺旋之牙外徑與牙底徑之數值限定，確實是有事實上之需要，並可進一步
    視為木螺釘產品之「下位概念」。因此，由如前所述對「上位概念」及「下位概
    念」之說明可知，因系爭案已解決 DIN 7998 木螺釘規範之習知木螺釘在使用上
    之缺失，而可視為上位概念表達之發明，故該 DIN 7998 木螺釘規範之公開並不
    影響系爭案之新穎性，且完全符合專利法第九十七條之規定。
(3)、再者，由於引證案係為一未准前案，因此，根據專利審查基準之揭示可知，有關
    於發明、新型進步性或新式樣創作性專利要件之爭執，其所舉之證據若為國內、
    外專利前案時，必須是申請在前且公告或公開在先者始克當之，若是公告或公開
    在後者，則不能據以為證。所以，既然該引證案係為一未准前案，即表示該引證
    案並沒有核准後公告或公開之事實，而僅為特定人始能知悉之非公開技術及使用
    ，亦即不能據此認定系爭案不具新穎性。同時，在考量進步性時，於申請日後公
    開或公告於刊物之技術、知識，在判斷新型之進步性時，則不列入考慮，更何況
    該引證案係為一未准前案，根本沒有公開，因此，亦無法據以證明系爭案具以訴
    求之專利特徵有違新型專利對「進步性」之規定，併予陳明。
(4)、據此，由於引證案與系爭案之申請專利範圍明顯不同，且系爭案具以訴求之申請
    專利範圍係引證案中所未見的，而根據被告對專利法第二十七條之釋義得知，此
    即表示兩者即非同一之發明，故系爭案並未違反專利法第二十七條之規定。另系
    爭案申請專利範圍中所界定之數值尺寸，確實是需配合螺旋之牙高及凸肋之高度
    所作出之最佳化設計，而有事實上之需要，亦非結構與系爭案不同之DIN 7998木
    螺釘規範所能比擬，或可由該木螺釘規範可輕易推導出（因需完全配合螺牙及凸
    肋之高度始能獲得最佳之效果，此是該未具有凸肋之木螺釘規範無法達成的）。
    因此，被告依專利法第二十七條之規定，撤銷系爭案之專利權，原告深感不服。
３、根據被告所出版之專利審查基準第 1-9-14 頁及 1-9-15 頁中，對於專利法第二
    十七條第一項之釋義可知，雖該基準上載明所謂同一發明係指「『申請專利範圍
    實質相同』之發明，然，此處所指之實質相同之發明」係為同一申請專利範圍實
    質相同而重複提出申請專利之申請案。但系爭案之申請專利範圍係將其特徵界定
    在牙外徑與牙底徑之差距及凸肋高度等之數值限定，以達到最佳之實施效果，而
    引證案之說明書、圖式及申請專利範圍中均未述及有關螺旋之牙外徑與牙底徑之
    差距及凸肋高度之說明及限定，因此，兩者之申請專利範圍怎會有實質相同之情
    形。所以，在系爭案與引證案申請專利範圍不同之情形下，兩案當然不生二人以
    上有同一之發明各別提出申請之情事，當然系爭案即未違反專利法第二十七條第
    一項之規定。
４、對於舉發理由書附件二中之一九八八年DIN 7998木螺釘規範與引證案並不具關聯
    性，亦非引證案中所揭示之構造，其證據力僅適用於「新穎性」與「進步性」時
    之考量使用，而與引證案毫無關係，非適用於專利法第二十七條第一項對於首先
    申請之爭執時的證據使用；再者，根據「當事人進行主義」，當舉發人對系爭案
    所提之舉發法條係以專利法第二十七條第一項為依據而提起時，被告即當僅以專
    利法第二十七條第一項為考量基準。而既然系爭案與引證案之申請專利範圍明顯
    不同，即表示系爭案並未違反專利法第二十七條第一項之規定，而非將與系爭案
    內容無關之引證資料（即舉發理由書附件二之一九八八年 DIN 7998 木螺釘規範
    ）強加附會於引證案中，而稱系爭案違反專利法第二十七條之規定。況且該舉發
    補充理由書附件二之木螺釘與系爭案之木螺釘非同一範疇之木螺釘，且與引證案
    之木螺釘結構亦不相同，而以此稱系爭案與引證案之申請專利範圍具「實質同一
    性」，實在太過牽強，且令人十分不服。
５、系爭案之木螺釘結構係包括釘尖部分之切削槽、位於下釘身螺旋間之擴孔凸肋以
    及釘頭底緣之切削肋片構成，而其專利特徵係針對牙外徑與牙底徑之差距及凸肋
    之高度再予以界定；但舉發補充理由書附件二之 DIN 7998 木螺釘規範之木螺釘
    所示之結構並未有如系爭案之切削槽、擴孔凸肋及切削肋等之結構，因此，兩者
    非屬同一之木螺釘，兩者之各部尺寸限定考量自然不相同，而系爭案之專利特徵
    即是配合具切削槽、擴孔凸肋及切削肋之設立所作出之最佳化設計，而非是習知
    木螺釘所能比擬，而凸肋之存在係為系爭案之木螺釘才有之設計，因此，凸肋高
    度之限定絕非實施時必然思及之設置，因凸肋之高度大小及牙高之高度均會決定
    螺合之螺牙螺接深度，過與不及均影響螺接之強度及切削之容易度，而系爭案之
    優點可由實際操作得到驗證，如一般木螺釘因未有凸肋之設計，而在螺鎖時阻力
    較大。而系爭案之木螺釘在螺鎖時可藉由凸肋之刮削作用而有擴孔之效果，降低
    摩擦阻力，以使木螺釘可較輕易的螺鎖，而系爭案牙高之尺寸更足以滿足螺接之
    強度，因此，系爭案專利特徵所界定之牙外徑與牙底徑之差距及凸肋高度之限定
    確實有其必要，且完全符合專利法之規定。況且系爭案之數值限定屬於新型專利
    中對於「形狀」之改良，並有功效上之增進，且經訴願決定機關及被告准予修正
    專利範圍，因此完全符合專利法第九十七條新型專利要件規定，且系爭案係申請
    新型專利，非發明專利，其法定要件自屬不同，且對於創作之物品數值加以限定
    而取得發明或新型專利者，均常見於專利公報中，是故，如數值限定尺寸之專利
    申請案不具形狀、構造或裝置之創作改良之專利要件，為何有如此多對於數值限
    定之專利案經被告審查並予專利，而是否可說明被告之審查基準前後不一，並對
    系爭案有偏頗之認定。
６、被告出版之專利審查基準第 1-2-6 頁及第 1-2-7 頁中對於「上位概念」及「下
    位概念」間之關係，雖用於判斷「發明新穎性」時使用，但原告係藉由此概念加
    以補充說明系爭案確實可具專利性之理由，而非被告所述特徵僅為尺寸數值大小
    限定而已。
７、原告再次強調的是，既然專利法第二十七條第一項之規定係指申請專利範圍相同
    之發明，即須在有其他申請案之申請專利範圍所界定之特徵相同之發明與系爭案
    相同之情形下，才符合該條款所定義之要件內容，而在系爭案所界定之專利特徵
    是引證案所沒有之情形下，系爭案當然就沒有違反專利法第二十七條之規定即為
    不爭之事實。同時，系爭案與引證案均為原告所創作（舉發人引用之引證案之實
    際創作人已由當初之代理人莊勝榮律師出具證明可證發明人皆屬原告，因二者係
    有不同特徵，故原告方提出系爭案專利申請），而說明系爭案係為針對該引證案
    再作進一步之改良，被告卻以引證案與系爭案相同而不符專利法第二十七條第一
    項之規定撤銷系爭案專利權，已損及原告合法應獲得之有再改良創新權益。
８、就參加人辯稱原告對「同一性」之認定有所偏誤說明如下：
(1)、依專利法第二十七條第一項規定：「兩人以上有同一之發明，各別申請時，應就
    最先申請者准予發明專利。」，而被告出版之專利審查基準中亦載明專利法第二
    十七條第一項規定中所謂之同一發明，係指申請專利範圍實質相同之發明而言。
    因此，系爭案雖在未變更實質內容之狀況下修正專利範圍，但系爭案修正後專利
    範圍中所界定之特徵部分是引證案所未揭露的事實是確定的，而既然系爭案之專
    利範圍中所界定之特徵部分是引證案所未見的，當然二案之申請專利範圍不同即
    可確定更是事實，就法論法，既然專利法第二十七條第一項規定之同一發明係指
    二案申請專利範圍相同之申請案，二案自然不是專利法第二十七條中所謂之同一
    發明，而參加人對「同一性」之說法實是以偏概全。
(2)、參加人所提出之補充附件二DIN 7998木螺釘規範中所揭示之木螺釘整體結構組成
    ，與系爭案之木螺釘並不相同，因此並無法證明系爭案專利範圍修正後之特徵落
    於該補充附件二所示之數值內（如該DIN 7998木螺釘規範根本就沒有如系爭案之
    凸肋設計等），更何況該DIN 7998木螺釘規範並非為申請案，而為一公開之資料
    ，並非專利法第二十七條第一項所論究之證據，而僅適用於「新穎性」與「進步
    性」之考量使用，因專利法第二十七條第一項所規定之成立要件須為二人以上有
    同一之發明，各別申請之申請案才能相互比對論究而判定是否成立，而DIN 7998
    木螺釘規範既然非申請案，自然不適合作為專利法第二十七條第一項之證據使用
    ；同時，該 DIN 7998 木螺釘規範中所示之木螺釘構造亦與引證案之木螺釘不同
    ，所以兩者並無關聯性，因此，參加人所提之 DIN 7998 木螺釘規範並無法強加
    附會於引證案之結構中，而證明引證案與系爭案為同一之發明。據此，參加人上
    述理由並不足採信。
(3)、系爭案除與引證案非為同一之申請案外，系爭案更是針對引證案之缺失加以改良
    而成之創作，因引證案當初不予專利之理由係謂該引證案尚未達可供產業上利用
    性，其理由如下：
、引證案旋轉時，凸肋剖削螺旋在物件中形成之螺紋，使其內徑擴大螺紋變淺，影
    響螺接強度。
、導屑槽設於螺釘上半部，其與切削面間尚有螺旋及一光滑段隔開，若切削之木屑
    可順利通過該光滑段抵達導屑槽，則光滑段即可排屑，無需導屑槽，如木屑不能
    通過光滑段，則導屑槽也無屑可導。
、由上述核駁理由即可得知該引證案之缺失，而系爭案在提出專利申請時即言明將
    牙外徑與牙底徑之差距及凸肋高度等數值加以最合適之調配及界定後，其牙高足
    夠供咬合，而不影響螺接深度，而可說明系爭案確實係針對引證案核駁之缺失加
    以改良無誤。再者，原告在多次試驗後，亦認為引證案之核駁理由第二點無誤，
    而將「導屑槽」之結構去除，使系爭案符合實際。以上均說明系爭案與引證案不
    同之處，而引證案所載內容在實施上確實有困難，而未達可供產業上利用性，因
    此，系爭案確實是針對引證案在實施時未去思及考量之部分加以改良創作出，而
    與引證案非屬同一之創作，而未違反專利法第二十七條第一項之規定，參加人之
    辯詞，不足採信。
(4)、另須提出陳明的是，參加人仿冒原告之系爭案專利，而由原告提出告訴，並為檢
    察官提起公訴（臺灣高雄地方法院檢察署檢察官起訴書八十七年度偵字第二○○
    二四號），現為法院審理中，因此參加人即以各種似是而非的說詞及與系爭案不
    同之引證案作為證據，欲撤銷系爭案之專利權，以求脫罪。
９、綜上所述，系爭案在修正專利範圍所界定之特徵，均為引證案與DIN 7998木螺釘
    規範所未見的，系爭案與引證案絕非同一之創作，故系爭案並未違反專利法第二
    十七條之規定，請判決如原告訴之聲明。
乙、被告方面：
一、聲明：求為判決如主文所示。
二、陳述：
１、按二人以上有同一之創作，各別申請時，應就最先申請者准予專利，為專利法第
    一百零五條準用第二十七條所明定；而有違反前揭法條規定之情事者，應撤銷其
    新型專利權，復為同法第一百零四條所規定。
２、原告起訴理由主要謂按專利法第二十七條第一項規定二人以上有同一發明，分別
    申請時，應就最先申請者准予專利，依被告專利審查基準1-9-14頁及1-9-15頁，
    所謂同一發明，係指申請專利範圍實質相同之發明而言，即本法條所爭執者係關
    於是否以同一申請專利範圍重複申請專利者。系爭專利既然已修正申請專利範圍
    ，界定引證案均未述及之螺旋牙外徑與牙底徑之差距及凸肋之高度等數值限定，
    且經原處分准予修正，故兩者之申請專利範圍明顯不同，此即表示兩者無「同一
    之發明」的事實，並未違反專利法第二十七條之規定。另依被告專利審查基準
    1- 2-6 頁及 1-2-7 頁，上位概念之公開，原則上不影響下位概念發明之新穎性
    ，舉發證據之 DIN 7998 木螺釘所載之尺寸，可視為木螺釘產品之「上位概念」
    ，系爭專利之凸肋及螺旋之牙外徑與牙底徑之數值限定所作出最佳化設計確實有
    事實上之需要，並可進一步視為木螺釘產品之「下位概念」，故該 DIN 7998 之
    公開並不影響系爭專利不具新穎性、進步性之規定等云云。
３、查本件係以系爭專利違反專利法第一百零五條準用第二十七條第一項之規定，審
    定舉發成立，應撤銷專利權，因此其適用被告專利審查基準「有關最先申請之爭
    執」確為屬實。惟查該基準上已載明，所謂同一之發明，係指申請專利範圍「實
    質相同」之發明，依系爭專利與引證案（第00000000號專利申請案）比
    較，系爭專利申請專利範圍所載木螺釘構造均已揭示引證案之申請專利範圍中，
    系爭專利雖有「該螺旋之牙外徑與牙底徑之差距最少1.1mm至2.1mm之多，而凸肋
    之高度則僅為 0.1mm至0.35mm」之特徵，然於舉發補充理由書附件二之一九八八
    年版DIN 7998木螺釘規範所示，系爭專利所述螺旋之牙外徑與牙底徑之差距均在
    該規範之下習知數值內，而所述凸肋之高度數值亦屬實施時所必然思及考量之設
    置，是系爭專利之特徵部分僅為尺寸數值大小之限定，不具有形狀、構造、裝置
    之不同，故系爭專利與引證案具「實質同一性」。原告另提出被告之「發明專利
    」審查基準為證，該審查基準係作為判斷「發明新穎性」之專利法第二十條第一
    項第一款至第三款規定之情事，與系爭專利為「新型專利」及判斷「最先申請」
    之專利法第二十七條規定情事並不相符，顯然該審查基準並非適用作為本件之審
    查基準，不能作為本件審查有否違誤之論據。又起訴理由並無系爭專利之牙外徑
    與牙底徑之差距非為木螺釘習知數值及凸肋高度數值非為實施時所必然考量之設
    置之具體反證理由，況且系爭專利係新型專利，依專利法第九十七條規定，「新
    型」謂對物品之形狀、構造或裝置之創作或改良，因此，系爭專利與引證案相較
    僅為習知及必然思及之尺寸大小限定，難謂具有形狀、構造、裝置之不同，兩者
    實際具同一性，引證案可證明系爭專利有違「最先申請」之專利法第二十七條規
    定。
４、綜上所述，被告原處分並無違法，請判決如被告答辯之聲明。
丙、參加人之陳述：
１、原告起訴理由所陳內容均不足證明系爭案無違反專利法第一百零五條準用第二十
    七條前段之規定：
(1)、原告提起訴願時所檢送莊勝榮律師出具之證明書並不具任何證據力：
、原告於提起訴願時，曾檢送莊勝榮律師出具之證明書，欲證明「引證案係甲○○
    先生所創作，以仁德螺絲廠股份有限公司名義申請」，然而，此份證明書並不具
    任何公信力，充其量僅能算是一份私文書而已，其證據力明顯不足。
、引證案於申請之初，即已由原創作人蔡盈吉宣誓係引證案之真正創作人，並將引
    證案申請專利之申請權讓由仁德螺絲廠股份有限公司提出申請，原告並無任何其
    他引證資料可以證明引證案之真正創作人係屬原告，僅憑乙份莊勝榮律師所出其
    之私人證明書，即欲證明引證案之真正創作人為原告，實屬無稽，倘若如此之證
    明方式能夠成立，則每一件專利之真正發明人或創作人恐怕均無法確定，此即為
    專利申請案必須要檢附由真正發明人或創作人簽具之宣誓書的原因，而且專利申
    請案之發明人或創作人若有不實，則必須負法律上不實呈報之責任，其他人若有
    疑問，則必須檢附具體之引證資料向專利主管機關檢舉證明該專利案之真正發明
    人或創作人應另有他人，而非僅以私人律師所出具之證明書即欲佐證，相對地，
    私人律師草率出具證明書，而未經求證，於法律上亦有作偽證之嫌，同樣必須負
    起法律上之責任。
、按「二人以上有同一之發明，各別申請時，應就最先申請者准予發明專利。」，
    固為專利法第一百零五條準用第二十七條第一項前段之規定，然而，此法條中所
    定義之「二人」，係指「二申請人」而言，包含同一申請人或不同申請人，因此
    系爭案與引證案縱使係同屬原告所創作，然而系爭案之申請日既晚於引證案，且
    二案又具同一性，被告處分系爭案應不予專利，並無任何違法失職之處，系爭案
    顯已違反專利法第一百零五條準用第二十七條第一項前段之規定，洵堪確定。
(2)、原告對「同一性」之認定顯有偏誤：
、專利法所謂之「同一性」，係指兩申請案若就其目的、構造及效果予以兩相比較
    ，倘比較之結果，雖略見差異，惟其技術思想，不能認為各別者，即屬同一，從
    而縱令其請求專利範圍或其記載之形式不同，惟其請求趣旨亦即其請求目的，專
    利說明書及圖例之技術思想同一，即屬同一；原告認為被告既同意系爭案之申請
    專利範圍修正，即表示系爭案與引證案之申請專利範圍不同，兩案即無同一創作
    要件之適用；然而原告卻忽略了一點，依據專利法第六十七條第一項第一款之規
    定，一件專利案欲提出專利說明書、申請專利範圍或圖式之修正，必須在不變更
    實質內容之原則下始得為之。被告既同意原告提出系爭案之申請專利範圍修正，
    即表示系爭案並未變更原來之實質內容，並不表示系爭案自此即與引證案不具同
    一性。倘若原告認為將系爭案之申請專利範圍予以修正即可與引證案不具同一性
    ，則該修正申請專利範圍後之系爭案依據前揭法條之規定即已屬變更實質內容，
    依法並不能准予其修正，故被告之審定並無違法失職之處，而係原告對「同一性
    」之定義認識不清所致。
、原告所為系爭案之申請專利範圍修正，乃係進一步界定螺旋之牙外徑與牙底徑之
    差距最少 1.1mm 至 2.1mm，而凸肋之高度為 0.1mm 至 0.35mm ，然而此一部分
    之修改，僅係簡易地從系爭案主要實質構件上去作尺寸數值大小之限定，並不具
    有形狀、構造或裝置之改良，不僅已落入參加人於八十八年十一月二十二日所提
    出之補充附件二 DIN 7998 木螺釘規範之習知數值 0.5mm 至 5mm 之間，而且系
    爭案所具有之主要實質構件仍然落入引證案所界定之申請專利範圍內，因此系爭
    案此一簡單之修正，並不影響與引證案之實質同一性，洵無可議。
、原告辯稱其所為系爭案之申請專利範圍修正，雖係進一步界定螺旋之牙外徑與牙
    底徑之差距最少1.1mm至2.1mm，而凸肋之高度為 0.1mm至0.35mm，並謂此一修正
    已有在木螺絲釘之形狀上構成改變。然而，由前揭「同一性」之定義可知，兩申
    請案是否同一，並不是僅就其構造上之差異來論究，還必須考量兩案整體之創作
    目的及功效來斷定兩案在構造上之差異簡易與否。因此，論究系爭案修正後之申
    請專利範圍，其所能達成之創作目的及功效，均未脫離原來之範疇，而與引證案
    完全相同；換言之，引證案若欲使其自攻螺絲達到所要求之創作目的，其螺旋之
    牙外徑與牙底徑之差距以及凸肋之高度，勢必不能太離譜，而必須在木螺釘規範
    之習知數值內。是以，原告所為系爭案之申請專利範圍修正，實屬引證案在實施
    時所必然會去思及考量之設置，除非原告能證明引證案所載內容無法據以實施，
    否則系爭案之申請專利範圍雖經修正，但仍難脫離與引證案實屬同一之範疇，而
    有違專利法第一百零五條準用第二十七條第一項前段之規定，理應至明。
２、綜上所陳，原告提起訴願時所檢送附件一私人律師出具之證明書並不具公信力，
    而係屬私文書，且專利案之真正發明人或創作人係於申請之初即已宣誓證明，並
    不是草率以一私人律師出具之證明書即可予以否定。再者，原告所為系爭案之申
    請專利範圍修正既已為被告所接受，即表示系爭案未變更實質內容，故系爭案與
    引證案之主要構造在實質上仍屬同一，且系爭案修正後之申請專利範圍所能達成
    之創作目的及功效，均未脫離原來之範疇，而與引證案完全相同，因此系爭案修
    正後在構造上與引證案之差異，實屬引證案在實施時所必然會去思及考量之設置
    。準此，系爭案顯然已明顯違反專利法第一百零五條準用第二十七條第一項前段
    有關「同一性」之規定，原處分及訴願決定詳實審查，所為處分均適法有據，原
    告起訴，非有理由，請判決駁回原告之訴。
    理  由
一、按「二人以上有同一之發明，各別申請時，應就最先申請者准予發明專利。」、
    「．．．第二十七條至第三十條、．．．規定，於新型專利準用之。」、「有下
    列情事之一者，專利專責機關應依職權撤銷其新型專利權，並限期追繳證書，無
    法追回者，應公告證書作廢：一  違反第一百零五條準用第二十七條或．．．規
    定者。」，專利法第二十七條前段、第一百零五條、第一百零四條第一款分別定
    有明文。
二、查原告於八十四年四月二十八日以「木螺絲釘改良結構」向原經濟部中央標準局
    （八十八年一月二十六日改制為經濟部智慧財產局）申請新型專利，經該局編為
    第00000000號審查（即系爭案），准予專利，並於公告期滿後，發給新
    型第一一○九一二號專利證書。嗣原告於八十七年十一月二十四日提出系爭案之
    申請專利範圍修正本，被告認未變更實質內容，符合專利法第一百零五條準用第
    六十七條第一項第一款之規定，准予修正。其間參加人侑城股份有限公司於八十
    七年九月一日以系爭案違反專利法第一百零五條準用第二十七條之規定，對之提
    起舉發，案經被告審查，略認原告於八十七年十一月二十四日所提系爭案申請專
    利範圍修正本增列特徵部分，與八十五年三月二十一日之公告本比較，為原申請
    專利範圍所無，已變更實質內容，不准予修正，本件舉發案依原公告本審查；又
    系爭案原申請專利範圍所載均已包含於舉發證據二、三第00000000號「
    自攻螺絲釘」新型專利案（即引證案）中，乃於八十八年二月四日以（八八）智
    專字第一○五四五六號專利舉發審定書為「舉發成立，應撤銷專利權」之處分。
    原告不服，提起訴願，經經濟部審議以原告於八十七年十一月二十四日所提系爭
    案申請專利範圍修正本，是否有變更實質，容有再審酌之餘地為由，於八十八年
    七月六日以經（八八）訴字第八八六三三一二二號訴願決定書撤銷原處分。案經
    被告重為審查，認八十七年十一月二十四日所提系爭案申請專利範圍修正本，未
    變更實質，准予修正，本件舉發案依該修正本審查；經查，引證案已揭示系爭案
    之構造，乃於八十九年五月六日以（八九）智專三（一）○二○三一字第○八九
    八九○○○七七三號專利舉發審定書仍為「舉發成立，應撤銷專利權」之處分。
    原告不服，提起訴願，遭駁回之事實，有專利舉發申請書、系爭案公告本及申請
    專利範圍修正本、引證案之新型專利說明書、被告八十八年二月四日（八八）智
    專字第一○五四五六號專利舉發審定書、訴願書、經濟部八十八年七月六日經（
    八八）訴字第八八六三三一二二號訴願決定書、被告八十九年五月六日（八九）
    智專三（一）○二○三一字第○八九八九○○○七七三號專利舉發審定書、訴願
    書、經濟部八十九年十一月十五日經（八九）訴字第八九○八九四五四號訴願決
    定書分別附於原處分卷、訴願卷可稽，自堪信為真實。
三、本件原告訴稱：依莊勝榮律師出具之證明書，足見系爭案與引證案屬同一人之創
    作，即無專利法第一百零五條準用第二十七條規定之適用。又依專利法第二十七
    條第一項規定，二人以上有同一發明，分別申請時，應就最先申請者准予專利，
    而依被告之專利審查基準 1-9-14 頁及 1-9-15 頁，所謂同一發明，係指申請專
    利範圍實質相同之發明而言，即本法條所爭執者係關於是否以同一申請專利範圍
    重複申請專利者。系爭專利既然已修正申請專利範圍，界定引證案均未述及之螺
    旋牙外徑與牙底徑之差距及凸肋之高度等數值限定，且經原處分准予修正，故兩
    者之申請專利範圍明顯不同，此即表示兩者無「同一之發明」的事實，並未違反
    專利法第二十七條之規定。另依被告專利審查基準 1-2-6 頁及 1-2-7 頁，上位
    概念之公開，原則上不影響下位概念發明之新穎性，舉發證據之 DIN 7998 木螺
    釘所載之尺寸，可視為木螺釘產品之「上位概念」，系爭專利之凸肋及螺旋之牙
    外徑與牙底徑之數值限定所作出最佳化設計確實有事實上之需要，並可進一步視
    為木螺釘產品之「下位概念」，故該 DIN 7998 之公開並不影響系爭專利不具新
    穎性、進步性之規定等云云。惟查：
１、系爭案修正本之申請專利範圍為：一種木螺絲釘改良結構，依據螺釘結構之分佈
    ，包括(1)位於釘尖部分之切削槽，其主要係沿釘身側面縱向開挖而成，使槽之兩
    側分別形成一切削面；(2)位於下釘身螺旋間之擴孔凸助，其主要係分佈於釘身之
    周圍，而呈平行縱向排列；(3)位於螺釘釘頭底緣之切削肋，亦環繞設有呈傾斜排
    列之切削肋，該切削肋傾斜方向配合螺釘之旋向而設計；其特徵係：該螺旋之牙
    外徑與牙底徑之差距最少有 1.1mm 至 2.1mm 之多，而凸肋之高度則僅為 0.1mm
    至 0.35mm 者。
２、引證案之申請專利範圍為：一種自攻螺絲釘，依據螺釘結構之分佈，包括(1)位於
    釘尖部分之切削槽，其主要係沿釘身側面縱向開挖而成，使槽之兩側分別形成一
    切削面；(2)位於下釘身螺旋間之擴孔凸肋，其主要係分佈於釘身之周圍，而呈平
    行縱向排列；(3)位於上釘身之導屑槽，其主要亦環設於釘身表面，而由若干平行
    間密之細長槽所構成；（亦可為分段加長之設計者）(4)位於螺釘釘頭底緣之切削
    肋，亦環繞設有呈傾斜排列之切削肋，該切削肋傾斜方向配合螺釘之旋向而設計
    者。
３、因原告於八十七年十一月二十四日提出系爭案申請專利範圍修正本，加入特徵尺
    寸內容，被告不准其修正，嗣經經濟部因認該修正本未變更實質，而於八十八年
    七月六日以經（八八）訴字第八八六三三一二二號訴願決定書撤銷原處分，該案
    回復至未審定之狀態。參加人旋於八十八年十一月二十二日提出補充說明書附件
    二之一九八八年版「 Fasteners1 」 DIN 7998 第三九三頁木螺釘規範，主張系
    爭案於申請專利範圍增加尺寸上之限縮，乃習知螺絲常見之規範尺寸所為之說明
    。則該補充說明書附件二固為原舉發階段所無，然既屬本件舉發案回復至未審定
    之狀態時所舉之證據，尚難稱屬新證據，被告自得據以與系爭案構造比較，並予
    以審查。
４、系爭案修正本與引證案相較，系爭案修正本雖有「該螺旋之牙外徑與牙底徑之差
    距最少有 1.1mm 至 2.1mm 之多，而凸肋之高度則僅為  0.1mm 至 0.35mm 」之
    特徵，然依補充說明書附件二木螺釘規範所示，系爭案修正本所述螺旋之牙外徑
    與牙底徑之差距，均在該規範中之習知數值內，而所述凸肋之高度之數值，亦屬
    實施時所必然思及考量之設置，系爭案修正本之特徵部分僅為尺寸數值大小之限
    定，不具有形狀、構造及裝置之不同，與引證案具同一性。
５、觀諸原處分卷附之引證案之專利說明書之記載，引證案之創作人係蔡盈吉，以仁
    德螺絲廠股份有限公司名義申請，是其創作人並非本件之原告；況且首揭專利法
    第二十七條規定之「二人」係指「二申請人」，包含同一申請人或不同之申請人
    申請二件創作之情況，若同一人以具有同一性之創作申請專利，專利主管機關對
    於後申請之創作案，仍得依前揭法條之規定，予以核駁，故本件原告所舉莊勝榮
    律師出具之證明書內容所載「引證案係甲○○先生所創作，以仁德螺絲廠股份有
    限公司名義申請」縱使屬實，然系爭案之申請日既晚於引證案，且二者具同一性
    ，被告自得依前揭法條規定予以核駁。
６、被告認系爭案修正本未變更實質，並准予修正，係依專利法第一百零五條準用第
    六十七條第一項第一款之規定審查，與系爭案及引證案之申請專利範圍是否異同
    之審查無涉，原告顯有誤解。
四、綜上所述，本件原告之主張均不可採，從而被告以引證案已揭示系爭案之構造，
    系爭案修正本所述螺旋之牙外徑與牙底徑差距之特徵亦在補充說明書附件二木螺
    釘規範之習知數值內，而所述凸肋之高度之數值，亦屬實施時所必然思及考量之
    設置，系爭案修正本之特徵部分僅為尺寸數值大小之限定，不具有形狀、構造及
    裝置之不同，與引證案具同一性，而申請在後，乃審定為「舉發成立，應撤銷專
    利權」之處分，揆諸首揭規定，並無違誤，訴願決定予以維持，並無不合。原告
    徒執前詞，訴請撤銷訴願決定及原處分，並無理由，應予駁回。
五、兩造其餘攻擊防禦方法均與本件判決結果不生影響，故不逐一論述，併此敘明。
據上論結，本件原告之訴為無理由，爰依行政訴訟法第九十八條第三項前段判決如主
文。
中    華    民    國      九十      年    十二        月    三十一      日
                         臺 北 高 等 行 政 法 院  第 三 庭
                                             審判長 法  官  徐瑞晃
                                                    法  官  曹瑞卿
                                                    法  官  吳慧娟
右為正本係照原本作成。
如不服本判決，應於送達後二十日內，向本院提出上訴狀並表明上訴理由，如於本判
決宣示後送達前提起上訴者，應於判決送達後二十日內補提上訴理由書（須按他造人
數附繕本）。
中    華    民    國      九十      年    十二        月    三十一      日
                                                    書記官  葉冠伸


司法院資訊處製作；財團法人民間司法改革基金會備份。
